【裁判字號】    97,上訴,787
【裁判日期】    970508
【裁判案由】    違反毒品危害防制條例
【裁判全文】
臺灣高等法院高雄分院刑事判決         97年度上訴字第787號
上  訴  人  臺灣高雄地方法院檢察署檢察官
被      告  甲○○
上列上訴人因被告違反毒品危害防制條例案件，不服臺灣高雄地
方法院97年度審訴字第542 號中華民國97年3 月31日第一審判決
（起訴案號：臺灣高雄地方法院檢察署97年度毒偵字第1420號）
，提起上訴，本院判決如下：
    主  文
上訴駁回。
    理  由
一、公訴意旨略以：被告甲○○明知海洛因為毒品危害防制條例
    列管之第一級毒品，不得持有、施用，竟仍基於施用第一級
    毒品海洛因之故意，於民國97年1 月18日下午3 時50分許回
    溯24小時內某時，在不詳地點施用之。嗣為警於同日下午2
    時50分許，在高雄縣鳳山市中崙橫巷19號前盤查，並依法採
    集尿液檢體送驗，發現呈可待因、嗎啡陽性反應，始悉上情
    ，因認被告甲○○涉犯毒品危害防制條例第10條第1 項之施
    用第一級毒品罪嫌云云。
二、按起訴之程序違背規定者，應諭知不受理之判決，並得不經
    言詞辯論為之，刑事訴訟法第303 條第1 款、第307 條分別
    定有明文。次按，犯毒品危害防制條例第10條之罪者，檢察
    官應聲請法院裁定，令被告入勒戒處所觀察、勒戒，其期間
    不得逾2 月；觀察、勒戒後，檢察官依據勒戒處所之陳報，
    認受觀察、勒戒人無繼續施用毒品傾向者，應即釋放，並為
    不起訴之處分或不付審理之裁定；認受觀察、勒戒人有繼續
    施用毒品傾向者，則應聲請法院裁定令入戒治處所強制戒治
    ；又依上開規定為觀察、勒戒或強制戒治執行完畢釋放後，
    5 年後再犯毒品危害防制條例第10條之罪者，適用該條例第
    20條第1 、2 項之規定；又觀察、勒戒或強制戒治執行完畢
    釋放後，5 年內再犯毒品危害防制條例第10條之罪者，檢察
    官應依法追訴，毒品危害防制條例第20條第1 至3 項、第23
    條第2 項均規定甚明。又上開條文所謂「觀察、勒戒或強制
    戒治執行完畢釋放」，參酌該條例第20條第2 、3 項之立法
    理由：「觀察、勒戒或強制戒治後5 年後再犯者，顯見前所
    實施之觀察、勒戒或強制戒治已足以遮斷其施用毒品之癮，
    為期自新及協助其斷除毒癮，對此5 年後再犯者爰明定仍適
    用初犯之規定，先經觀察勒戒、強制戒治之程序」等語，應
    係指行為人是否業已完成法律所規定足以戒斷毒癮所實施之
    觀察、勒戒或強制戒治療程而斷。若經觀察、勒戒後，認無
    繼續施用毒品傾向並為釋放，應認療程結束，可謂執行完畢
    釋放；若經認有繼續施用毒品傾向，則須執行強制戒治6 月
    以上1 年以內至無繼續強制戒治之必要釋放為止，始得謂執
    行完畢釋放。至92年7 月9 日修正之毒品危害防制條例，自
    93年1 月9 日起生效施行，對於再犯情況僅須進行刑事訴追
    ，不再實施觀察、勒戒或強制戒治，部分人犯雖因此依法律
    修正而免除觀察、勒戒或強制戒治而經釋放出所，然其戒毒
    療程係因法律另有規定而中斷，並非完成法律所預設足以戒
    斷毒癮之治療程序而釋放，故此次之釋放自核與前揭條文所
    稱之「觀察、勒戒或強制戒治執行完畢釋放」不符，不得將
    該次視為「執行完畢釋放」而列入計算行為人5 年內是否再
    犯之依據。末按，現行毒品危害防制條例第20條、第23條將
    施用毒品之刑事處遇程序，區分為「初犯」及「5 年內再犯
    」、「5 年後再犯」。而依前開該條例第20條第2 、3 項之
    立法理由及該條例第23條之立法說明：「經觀察、勒戒或強
    制戒治執行完畢釋放後，5 年內再犯者，因其再犯率甚高，
    原實施之觀察、勒戒及強制戒治既已無法收其實效，爰依法
    追訴或裁定交付審理」，可知依現行毒品危害防制條例之規
    定，若行為人施用毒品係「初犯」及「5 年後再犯」2 種情
    形，應先經觀察、勒戒或強制戒治程序；倘行為人於5 年內
    已再犯，並經追訴處罰，縱其第3 次（或第3 次以上）再度
    施用毒品之時間，在初犯經觀察、勒戒或強制戒治執行完畢
    釋放5 年以後，然已不合於「5 年後再犯」之規定，且因其
    於「5 年內再犯」，顯見其再犯率甚高，原實施觀察、勒戒
    或強制戒治，已無法收其實效，仍應依該條例第10條予以追
    訴、處罰（最高法院95年第7 次刑事庭會議決議參照）。
三、經查，被告前雖因2 犯施用毒品案件，經原審法院以91年度
    毒聲字第7414號裁定送觀察、勒戒後，認有繼續施用毒品傾
    向，而由原審法院以92年度毒聲字第2039號裁定令入戒治處
    所施以強制戒治，復經原審法院以92年度毒聲字第6632號裁
    定停止戒治，於92年12月26日釋放出戒治處所，戒治期滿日
    期則為93年3 月26日，然於其戒治期滿前，於92年7 月9 日
    修正之毒品危害防制條例，業自93年1 月9 日起施行，是其
    上開戒毒療程因法律另有規定而中斷，致未執行完畢等情，
    有臺灣高等法院被告前案紀錄表在卷可稽，依據上開說明，
    尚難以其此次戒毒療程，列入計算其5 年內是否再犯之依據
    。另被告雖曾因初犯施用毒品案件，經原審法院以88年度毒
    聲字第4103號裁定送觀察、勒戒，於88年6 月25日因無繼續
    施用毒品傾向釋放，並於前開觀察、勒戒執行完畢釋放後5
    年內之91年9 月1 日上午10時，再犯施用毒品案件（即其前
    揭強制戒治未執行完畢1 案），而經原審法院以92年度訴字
    第1056號判決，判處有期徒刑10月確定等情，有前開臺灣高
    等法院被告前案紀錄表、原審法院92年度訴字第1056號判決
    附卷可佐。而被告本件被訴施用第一級毒品海洛因之時間，
    係於97年1 月18日下午3 時50分許回溯24小時內某時，距其
    先前施用毒品犯行之時間，業已超過5 年，而屬「5 年後再
    犯」，故亦與最高法院95年第7 次刑事庭會議決議所稱應予
    追訴、處罰之情形有別。綜上，被告本件所涉施用第一級毒
    品犯行，未合於相關訴追要件，本件起訴應屬違背程序。
四、原審因而不經言詞辯論，逕為本件不受理之判決，核無不合
    。檢察官上訴意旨以：「查被告前因施用毒品案件，經法院
    裁定令入觀察勒戒處所施以觀察、勒戒，嗣因評定無繼續施
    用毒品傾向，於88年6 月25日釋放出所等事實，業據原審認
    定明確。雖被告為本件施用毒品犯行之時間，距觀察、勒戒
    執行完畢釋放之時間，已逾5 年，然其於觀察、勒戒執行完
    畢釋放後5年內之91年9 月1 日10時再犯施用毒品案件，經
    法院以92年度訴字第1056號判決處有期徒刑10月確定（強制
    戒治部分因法律修正而停止執行），並於95年1 月17日執行
    完畢，足認前所實施之觀察、勒戒並不足遮斷毒癮。是本件
    被告施用毒品犯行，已因『5 年內再犯』，而有別於『觀察
    、勒戒執行完畢釋放後5 年內均無施用毒品』之情形，自不
    得適用『初犯』規定，應逕行追訴處罰」云云，指摘原判決
    不當。然按經觀察、勒戒或強制戒治執行完畢釋放後「5 年
    內再犯」者，因其再犯率甚高，原實施之觀察、勒戒及強制
    戒治既已無法收其實效，乃依法追訴或裁定交付審理。故施
    用第一、二級毒品者，除曾經觀察、勒戒或強制戒治執行完
    畢後5 年內再犯之情形外，均仍得適用以保安處分代替刑事
    訴追程序之規定，並不限於初犯施用毒品者。則初犯施用毒
    品罪後，於5 年內第2 次再犯，因時值毒品危害防制條例修
    正前，經依修正前舊法追訴處罰同時並施以強制戒治，嗣於
    該條例修正公布並施行後，始第3 次（或第3 次以上）再犯
    ，且其行為時距第2 次再犯而經觀察、勒戒或強制戒治執行
    完畢釋放時之間隔已滿5 年者，依其第2 次再犯經保安處分
    執行完畢釋放後5 年內未曾再犯之情形以觀，核與初犯經保
    安處分執行完畢釋放後「5 年內再犯」者，其再犯率高，原
    實施之觀察、勒戒及強制戒治已無法收其實效之情形則迥不
    相侔，而與「5 年後再犯」者，已收5 年遮斷效之情形相同
    ；本於上開對具治療成效之病患性毒品犯，期能藉由強制治
    療之保安處分戒除其身、心癮之立法本旨，自應認與5 年後
    再犯之情形相同，依毒品危害防制條例第20條第3 項，仍應
    適用同條第1 項規定，以保安處分代替刑事訴追之規定（最
    高法院96年度台非字第123 號判決、臺灣高等法院暨所屬法
    院96年法律座談會刑事類提案第17號法律問題參照），查本
    件被告因初犯施用毒品案件，於觀察、勒戒執行完畢釋放後
    5 年內之91年9 月1 日10時固再犯施用毒品案件，經原審法
    法院以92年度訴字第1056號判決處有期徒刑10月確定（強制
    戒治部分因法律修正而停止執行），有上開判決1 份附於原
    審卷可稽，而被告於97年1 月18日，已在2 犯5 年之後始為
    本次之3 犯，被告上開2 犯之戒毒療程，又因毒品危害防制
    條例修正，自93年1 月9 日起施行而因法律另有規定而中斷
    ，致未執行完畢，是依上開說明，被告本件施用第一級毒品
    犯行，應認係5 年後再犯毒品危害防制條例第10條之罪，仍
    應適用初犯之規定，先經觀察勒戒、強制戒治之程序，不得
    逕行追訴處罰，檢察官上訴為無理由，應予駁回，並不經言
    詞辯論為之。
據上論結，應依刑事訴訟法第368 條、第372 條，判決如主文。
中    華    民    國    97    年    5     月    8     日
                  刑事第五庭    審判長法  官  曾永宗
                                      法  官  王伯文
                                      法  官  任森銓
以上正本證明與原本無異。
如不服本判決應於收受本判決後10日內向本院提出上訴書狀，其
未敘述上訴理由者，並得於提起上訴後10日內向本院補提理由書
狀（應附繕本）「切勿逕送上級法院」。
中    華    民    國    97    年    5     月    8     日
                                      書記官  廖素珍


司法院資訊處製作；財團法人民間司法改革基金會備份。
